【裁判字號】    97,訴,924
【裁判日期】    970625
【裁判案由】    侵權行為損害賠償等
【裁判全文】
臺灣板橋地方法院民事判決               97年度訴字第924號
原      告  乙○○
被      告  甲○○
上列當事人間請求侵權行為損害賠償事件，經本院刑事庭移送前
來（96年度附民字第703 號），本院於中華民國97年6 月11日言
詞辯論終結，判決如下：
    主  文
被告應給付原告新臺幣貳萬元，及自民國九十七年一月三日起至
清償日止，按年息百分之五計算之利息。
原告其餘之訴駁回。
訴訟費用由被告負擔二十之一，餘由原告負擔。
本判決第一項於原告以新臺幣柒仟元為被告供擔保後，得假執行
，但被告如以新臺幣貳萬元為原告預供擔保，得免為假執行。
原告其餘假執行之聲請駁回。
    事實及理由
一、本件原告起訴主張：
（一）查原告遭受被告毆打一事，係緣起於原告基於臺北縣板橋
      市光榮里里長之身分，在里長辦公室為執行臺北縣板橋市
      公所交辦之光榮里光華街37巷臺灣電力股份有限公司電線
      電纜地下化工程事宜，而與被告溝通有關變電箱設置位址
      時，然被告為一己之私，強力要求原告將附有變電箱之電
      線桿從現處移至他處，不願讓變電箱設置於其所有之房屋
      前，不斷妨礙原告執行公務，終因心生憤恨，於原告執行
      上開公務協調溝通過程中，突然出手攻擊並強力毆打原告
      ，致原告受有左顏面、左胸、左上臂挫傷瘀血等傷害。
（二）被告應給付原告新臺幣（下同）40萬元之精神慰撫金，以
      填補原告所受之損害：
      按「因故意或過失，不法侵害他人之權利者，負損害賠償
      責任。」、「不法侵害他人之身體、健康、名譽、自由、
      信用、隱私、貞操，或不法侵害其他人格法益而情節重大
      者，被害人雖非財產上之損害，亦得請求賠償相當之金額
      。」，民法第184條第1項前段、第195條第1項分別定有明
      文。查原告因被告上開傷害行為，造成原告受有左顏面、
      左胸、左上臂挫傷瘀血等傷害，且因被告當時用力猛烈，
      事發至今雖已有時日，然原告現今傷處仍隱隱作痛，並經
      醫生叮囑以後行動皆要小心注意，不然恐有轉成無法完成
      治癒之筋骨傷害，是以，被告之侵權行為已造成原告身體
      上不可磨滅之傷痛，因此，依前揭民法規定，並斟酌被告
      之身分地位及經濟狀況，請求被告給付原告40萬元之精神
      慰撫金以填補原告之精神損害
（三）被告應於中國時報、聯合報及自由時報之報紙頭版，就傷
      害原告之情事，刊登道歉啟事，以填補原告因此傷害案件
      所導致名譽上之損害及執行公務之阻擾：
      查於上開傷害案件發生後，因原告里長之公職身分，讓傷
      害案件快速在外傳遞，人云亦云，使有些里民錯認案件事
      實，而對原告有所誤解，除嚴重影響原告之名譽外，更造
      成原告於執行職務時忽生阻礙，使原告里長身分之公信驟
      減，客觀上已嚴重危害原告之職務行使及權益，是以，為
      求公平正義之展現，公務員之貞潔及職務行使更不容侵犯
      ，基此，被告應於中國時報、聯合報及自由時報之報紙頭
      版，就傷害原告之情事刊登道歉啟事，以回復原告名譽上
      之損失。
（四）聲明：1.被告應給付原告40萬元，及自起訴狀繕本送達翌
      日起至清償日止，按年息百分之5 計算之利息。2.被告應
      於中國時報、聯合報及自由時報之報紙頭版，就傷害原告
      之情事，刊登道歉啟事，相關費用由被告負擔。3.第1 項
      聲明，原告願供擔保，請准宣告假執行。
二、被告則以：
（一）緣民國（下同）96年4月2日晚間6 時30分許，被告因光榮
      里電纜地下化問題，前往位於臺北縣板橋市○○○路○ 段
      136 號原告里長辦公室商討，因原告先以不肖並帶挑釁之
      口氣向被告表示要將變電箱置於被告門口等語，使雙方產
      生細故爭執，進而互毆致使兩造受傷。
（二）精神慰撫金部分
  １、依民法第195條第1項規定，人格權受侵害得請求非財產之
      損害者，須以其受害情節重大者，方得請求。查本件原告
      雖因兩造互毆而受有身體傷害，惟其所受之傷害顯非身體
      法益受損情節重大者，因此，原告依法應不得請求非財產
      上之損害。
  ２、次查原告於兩造互毆之際，亦造成被告身體受有損害，經
      臺灣板橋地方法院檢察署以96年度偵字第18649 號聲請簡
      易判決處刑書對原告提起公訴，亦經鈞院刑事庭以96年度
      簡字第6400號刑事簡易判決，認定原告涉犯刑法第277 條
      第1 項之傷害罪，而判處拘役30日，減為拘役15日，嗣經
      原告不服提起上訴，並經鈞院刑事庭以96年度簡上字第11
      09號刑事判決駁回原告上訴。按民法第217 條第1 項規定
      ：「損害之發生或擴大，被害人與有過失者，法院得減輕
      賠償金額，或免除之。」，原告因兩造互毆事件而受有身
      體傷害，係肇因原告先以言語激怒被告使雙方發生互毆所
      致，因此，依前揭明文，本件原告損害之發生或擴大，原
      告顯有過失，故而，原告請求之精神慰撫金縱為有理，亦
      請鈞院依法免除。
（三）於三大報紙頭版刊登道歉啟事以回復原告名譽部分
      本件僅係因細故而引起互毆之傷害事件，兩造均受有身體
      之傷害，惟實與原告之名譽無涉。又損害賠償要件必以「
      損害與侵害行為之間存有因果關係」。查被告侵害原告身
      體法益之行為，實與原告所稱名譽之損害無任何因果關係
      存在，因此原告登報之請求於法無據。況且，三大報紙頭
      版每版為35萬元，3版共計105萬元，如此請求，實不合比
      例原則。至原告雖主張因傷害案件快速在外傳遞，使有些
      里民錯認案件事實，使原告里長身分之公信驟減，客觀上
      已嚴重危害原告之職務行使及權益云云，均為原告主觀意
      見，並無證據以證明原告所言為實。
（四）於上開兩造互毆事件中，被告主張以其對於原告精神慰撫
      金之債權額抵銷原告請求賠償之金額：
      查被告因本件互毆事件，受原告不法侵害身體法益，此有
      亞東紀念醫院甲種診斷證明書影本可證，被告所受之身體
      損傷及心理之痛苦與原告無異，被告亦因原告之不法侵害
      ，至今仍身心俱疲、精神耗損，心理遲未能回復，為此被
      告亦主張受有40萬元之精神慰撫金，並據以抵銷原告向被
      告請求賠償之金額。
（五）聲明：1.原告之訴及假執行聲請均駁回。2.如受不利判決
      ，願供擔保請准宣告免為假執行。
三、原告主張前揭事實，並提出臺北縣立醫院驗傷診斷書影本1
    份為證，被告雖不否認原告因兩造互毆之情事，致原告受有
    受有左顏面、左胸、左上臂挫傷瘀血等傷害，惟尚以前揭情
    詞資為抗辯。是本件應審酌者，乃為（一）被告對原告為傷
    害行為，原告得否請求精神慰撫金？（二）本件損害之發生
    或擴大，原告是否與有過失？（三）原告得否請求被告應於
    中國時報、聯合報及自由時報之報紙頭版，就傷害原告之行
    為，刊登道歉啟事？（四）被告為抵銷之抗辯是否有理由？
四、本院之判斷：
（一）被告對原告為傷害行為，原告得否請求精神慰撫金？
  １、按「因故意或過失，不法侵害他人之權利者，負損害賠償
      責任。」、「不法侵害他人之身體、健康、名譽、自由、
      信用、隱私、貞操，或不法侵害其他人格法益而情節重大
      者，被害人雖非財產上之損害，亦得請求賠償相當之金額
      。」，民法第184條第1項前段、第195條第1項分別定有明
      文。
  ２、經查，被告於96年4 月2 日晚間6 時37分許，在臺北縣板
      橋市○○○路○ 段136 號光榮里里辦公室內，因變電箱設
      置處所爭議而與原告發生口角，竟基於傷害他人身體之犯
      意，徒手毆打原告頸、胸、手部，致原告受有左顏面、左
      胸、左上臂挫傷瘀血等傷害，被告因該傷害行為，經本院
      刑事庭以96年度簡字第5949號刑事簡易判決，判處拘役30
      日，如易科罰金，以1,000 元折算1 日，減為拘役15 日
      ，如易科罰金，以1,000 元折算1 日，並經本院刑事庭以
      96年度簡上字第982 號刑事判決駁回上訴而確定等情，此
      有本院96年度簡字第5949號刑事卷（影本）全卷附卷可參
      。則本件被告因故意傷害行為不法侵害原告之身體，揆諸
      前揭明文，被告自應負精神慰撫金賠償責任。查原告為國
      小畢業，現職里長，每月收入45,000元，有2 間不動產，
      價值約2 千萬元；另被告為國中畢業，現職水電工，每月
      收入約為50,000元，有1 間不動產，價值約為8 、9 百萬
      元等情，業據兩造於本院97年6 月11日言詞辯論時陳明在
      卷，本院審酌兩造上開教育程度、社會地位、經濟狀況及
      原告因被告本件侵權行為所受之痛苦程度等一切情狀，認
      原告精神慰撫金之賠償以2 萬元為適當，超過此部分之請
      求，為無理由，應予駁回。
  ３、被告雖辯稱：原告雖因兩造互毆而受有身體傷害，惟其所
      受之傷害顯非身體法益受損情節重大者，因此，原告依法
      應不得請求非財產上之損害云云。惟查，揆諸前揭民法第
      195 條第1 項規定，身體法益如被侵害，則精神上必感痛
      苦，故法律上亦使加害人賠償相當數額之精神慰撫金，然
      身體、健康、名譽、自由、信用、隱私、貞操以外之其他
      人格法益，始有考量情節重大，被害人方得請求精神慰撫
      金，足見被告此部分之抗辯，不足採信。
（二）本件損害之發生或擴大，原告是否與有過失？
      按雙方互毆乃雙方互為侵權行為，與雙方行為為損害之共
      同原因者有別，無民法第217 條過失相抵原則之適用（最
      高法院68年台上字第967 號判例意旨可資參照）。被告辯
      稱：原告因兩造互毆事件而受有身體傷害，係因原告先以
      言語激怒被告使雙方發生互毆所致，因此，本件原告損害
      之發生或擴大，原告顯有過失，故而原告請求之精神慰撫
      金縱為有理，亦請依法免除云云。經查，原告係臺北縣板
      橋巿光榮里里長，被告係光榮里里民。緣被告於96年4 月
      2 日晚間6 時30分許，因光榮里電纜地下化問題，與葉聰
      謀一同前往位於臺北縣板橋市○○○路○ 段136 號原告之
      里長辦公室商討，然在商討期間，雙方因細故發生爭執，
      被告先出手欲毆打原告，惟原告閃躲，被告因而重心不穩
      ，身體趨前跌坐於在旁不詳姓名之男子腿上，此時原告竟
      基於傷害之犯意，與被告相互拉扯，更進而徒手毆打被告
      ，致使被告受有頭部創傷、臉部撕裂傷、擦傷（1cm 、6c
      m） 、雙眼鈍傷、前胸挫傷、雙小腿、頸部擦傷等處傷害
      ，原告因該傷害行為，經本院刑事庭以96年度簡字第6400
      號刑事簡易判決，判處拘役30日，如易科罰金，以1,000
      元折算1 日，減為拘役15日，如易科罰金，以1,000 元折
      算1 日，並經本院刑事庭以96年度簡上字第1109號刑事判
      決駁回上訴而確定等情，此有本院96年度簡字第6400號刑
      事簡易判決影本及本院96年度簡上字第1109號刑事判決影
      本各1 份為證。則本件原告因故意傷害行為不法侵害被告
      之身體，可資認定。次查：本件被告因故意傷害行為不法
      侵害原告之身體，業如前述，足見兩造互毆之傷害行為，
      乃兩造雙方互為故意之侵權行為，揆諸前揭判例意旨，本
      件自無民法第217 條過失相抵之適用。足見被告此部分之
      抗辯，委無可採。
（三）原告得否請求被告應於中國時報、聯合報及自由時報之報
      紙頭版，就傷害原告之行為，刊登道歉啟事？
      原告主張：被告應於中國時報、聯合報及自由時報之報紙
      頭版，就傷害原告之情事，刊登道歉啟事，以填補原告因
      傷害案件所導致名譽上之損害及執行公務之阻擾云云。按
      因犯罪而受損害之人，於刑事訴訟程序固得附帶提起民事
      訴訟，對於被告請求回復其損害，但其請求回復之損害，
      以被訴犯罪事實所生之損害為限，否則縱令得依其他事由
      ，提起民事訴訟，亦不得於刑事訴訟程序附帶為此請求（
      最高法院91年度台上字第1061號判決意旨可資參照）。經
      查，本院刑事庭96年度簡字第5949號刑事簡易判決及96年
      度簡上字第982 號刑事判決係僅就被告傷害之犯行而論罪
      科刑，業如前述，則揆諸前揭判決要旨，本件原告請求回
      復之損害範圍，應僅以刑事判決所記載之傷害罪犯罪事實
      為限，足見原告請求被告應登報道歉，以回復原告名譽，
      尚無理由。況且除案發當時在場附近之少數人外，其餘社
      會大眾顯未因被告之行為而得悉此事，倘將道歉啟事刊登
      於中國時報、聯合報及自由時報之國內知名報紙上，則形
      同昭告全臺民眾週知，反使不相干之他人知悉兩造糾紛，
      非但手段與目的不相當，且亦非全然有益於原告損害之回
      復。足見原告此部分之主張，委無可採。
（四）被告為抵銷之抗辯是否有理由？
      被告雖辯稱：被告因本件互毆事件，受原告不法侵害身體
      法益，被告所受之身體損傷及心理之痛苦與原告無異，被
      告亦因原告之不法侵害，至今仍身心俱疲、精神耗損，心
      理遲未能回復，為此被告亦主張受有40萬元之精神慰撫金
      ，並據以抵銷原告向被告請求賠償之金額云云。按因故意
      侵權行為而負擔之債，其債務人不得主張抵銷，民法第33
      9 條定有明文。經查，本件被告基於傷害他人身體之犯意
      ，徒手毆打原告頸、胸、手部，致原告受有左顏面、左胸
      、左上臂挫傷瘀血等傷害，自屬故意侵權行為，業如前述
      ，則被告因此所負損害賠償之債務，乃屬因故意侵權行為
      而負擔之債，揆諸前揭明文，被告自不得主張抵銷。足見
      被告所為抵銷之抗辯，亦不足採信。
五、綜上論述，原告依民法第184條第1項、第195條第1項之規定
    ，請求被告給付2萬元，及自起訴狀繕本送達翌日即自97年1
    月3 日起，至清償日止，按年息百分之5 計算之利息，為有
    理由，應予准許。至原告逾上開部分之請求，為無理由，應
    予駁回。
六、本件原告勝訴部分所命給付之金額未逾50萬元，原告雖聲請
    供擔保請求宣告假執行，不過係促請本院依職權宣告，本院
    爰依民事訴訟法第389 條第1 項第5 款之規定，依職權宣告
    假執行，而被告陳明願供擔保請准免為假執行之宣告，亦核
    無不合，爰酌定相當擔保金額准許之。至於原告敗訴部分，
    其假執行之聲請即失所附麗，應併予駁回。
七、本案事證已臻明確，兩造其餘攻擊防禦方法並所提之證據，
    本院經審酌後，認與判決結果無影響，爰不逐一論述，附此
    敘明。
八、據上論結，本件原告之訴一部為有理由，一部為無理由，依
    民事訴訟法第79條、第389 條第1 項第5 款、第392 條第2
    項，判決如主文。
中    華    民    國    97    年    6    月    25    日
                  民事第二庭      法  官  許麗華
以上正本係照原本作成
如對本判決上訴，須於判決送達後20日內向本院提出上訴狀
中    華    民    國    97    年    6     月    25    日
                                  書記官  蕭佩宜


司法院資訊處製作；財團法人民間司法改革基金會備份。
